ACORDAO-COMPLETO-2374899

ACÓRDÃO 9895/2019 ATA 36/2019 - SEGUNDA CÂMARA

VISTA, relatada e discutida esta tomada de contas especial, instaurada pelo extinto Ministério da Cultura - MinC em desfavor de Elizeu Gonçalves Mol em razão de omissão no dever de prestar contas de recursos captados mediante incentivo fiscal da Lei Rouanet e destinados ao Pronac 08-4215, tendo em vista a produção do filme “O Ouro das Sete Cruzes”.
	ACORDAM os ministros do Tribunal de Contas da União, reunidos em sessão da 2ª Câmara, ante as razões expostas pela relatora, nos termos dos arts. 12, §3°, 16, inciso III, alínea “a”, 19, 23, inciso III, 26, 28, incisos I e II, e 57 da Lei 8.443/1992, em:
9.1. considerar revel o responsável Elizeu Gonçalves Mol, dando-se prosseguimento ao processo; 
9.2. julgar irregulares as contas de Elizeu Gonçalves Mol, condenando-o ao recolhimento aos cofres do Fundo Nacional de Cultura dos débitos indicados a seguir, atualizados monetariamente e acrescidos de juros de mora das datas indicadas até o pagamento:
	Data de ocorrência
	Valor histórico (R$) 

	29/12/2009
	14.000,00

	11/3/2010
	14.000,00

	29/10/2010
	19.980,98

	21/12/2011
	42.000,00

9.3. aplicar-lhe multa proporcional ao dano ao erário, no montante de R$ 70.000,00 (setenta mil reais) , a ser recolhida aos cofres do Tesouro Nacional, com atualização monetária calculada da data deste acórdão até o pagamento, se efetuado após o vencimento do prazo abaixo estipulado;
9.4. fixar prazo de 15 (quinze) dias, a contar da notificação, para comprovação, perante o Tribunal, do recolhimento das dívidas acima imputadas;
9.5. autorizar a cobrança judicial das dívidas, caso não atendida a notificação;
9.6. autorizar o pagamento das dívidas em até 36 (trinta e seis) parcelas mensais consecutivas, caso venha a ser solicitado pelo responsável antes do envio do processo para cobrança judicial, fixando o vencimento da primeira parcela em 15 (quinze) dias, a contar do recebimento da notificação, e o das demais a cada 30 (trinta) dias, com incidência dos respectivos encargos legais sobre o valor de cada parcela;
9.7. alertar o responsável que a inadimplência de qualquer parcela acarretará vencimento antecipado do saldo devedor;
9.8. dar ciência desta deliberação à Procuradoria da República no Estado de Minas Gerais, para a adoção das medidas cabíveis.

Tomada de contas especial instaurada pelo extinto Ministério da Cultura em razão de omissão no dever de prestar contas de recursos captados via Lei Rouanet objetivando produzir filme de ficção.

Segunda Câmara

Secretaria Especial de Cultura.

3. Responsável: Elizeu Gonçalves Mol (CPF XXX.162.906-XX).

13.1. Ministros presentes: Augusto Nardes (na Presidência), Aroldo Cedraz, Raimundo Carreiro e Ana Arraes (Relatora).
13.2. Ministro-Substituto presente: Marcos Bemquerer Costa.

ANA ARRAES

Cuidam os autos de tomada de contas especial instaurada pelo extinto Ministério da Cultura - MinC, atualmente incorporado ao Ministério da Cidadania, em desfavor de Elizeu Gonçalves Mol em razão de omissão no dever de prestar contas de recursos captados mediante incentivo fiscal da Lei Rouanet e destinados ao Pronac 08-4215, relativo ao projeto “O Ouro das Sete Cruzes”, filme de ficção. 
2.	Mediante a Portaria SE-Minc 598, de 29/9/2008, a Secretaria-Executiva do Ministério da Cultura autorizou o proponente a captar o valor de R$ 101.830,00, no período de 24/9/2008 a 31/8/2008. Este período foi prorrogado até 31/8/2012. 
3.	O proponente captou recursos autorizados no montante de R$ 89.980,98, na forma da tabela a seguir:
	Data de captação
	Valor captado (R$) 

	29/12/2009
	14.000,00

	11/3/2010
	14.000,00

	29/10/2010
	19.980,98

	21/12/2011
	42.000,00

3.	O proponente se omitiu no dever de prestar contas, cujo prazo expirara em 30/9/2012.
4.	Instaurada a tomada de contas especial, concluiu-se pela responsabilidade de Elizeu Gonçalves Mol pelo débito no valor original de R$ 89.980,98.
5.	No âmbito do Tribunal, foi realizada citação e a audiência do responsável em razão da omissão no dever de prestar contas e do débito decorrente; entretanto, transcorrido o prazo regimental, o responsável permaneceu silente.
6.	No mérito, a Secex-TCE propôs considerar revel o responsável, julgando-lhe as contas irregulares, com condenação em débito e aplicação de multa proporcional ao dano ao erário.
7.	O Ministério Público junto ao Tribunal acompanha a unidade técnica.
	É o Relatório.

não há.

Procuradora-geral Cristina Machado da Costa e Silva.

Tomada de Contas Especial. Extinto Ministério da Cultura. Lei Rouanet. OMISSÃO NO DEVER DE PRESTAR CONTAS DOS RECURSOS CAPTADOS. Citação. Revelia. Contas Irregulares. Débito. Multa proporcional ao dano ao erário.

TOMADA DE CONTAS ESPECIAL (TCE)

Secretaria de Controle Externo de Tomada de Contas Especial (Secex-TCE).

Cuidam os autos de tomada de contas especial instaurada pelo extinto Ministério da Cultura - MinC, atualmente incorporado ao Ministério da Cidadania, em desfavor de Elizeu Gonçalves Mol em razão de omissão no dever de prestar contas de recursos captados mediante incentivo fiscal da Lei Rouanet e destinados ao Pronac 08-4215, relativo ao projeto “O Ouro das Sete Cruzes”, filme de ficção. 
2. 	O responsável foi devidamente citado em razão do débito relativo à omissão no dever de prestar conta dos recursos federais captados; também se realizou audiência por violação do art. 70, caput, da Constituição Federal. 
 3. 	Entretanto, decorrido o prazo regimental, o responsável permaneceu silente. Diante disso, impõe-se considerá-lo revel, nos termos do art. 12, §3º, da Lei 8.443/1992, dando prosseguimento ao processo.
4. 	Pois bem. Observo que, nos processos do TCU, a revelia não gera presunção de veracidade das imputações feitas a responsável, diferentemente do que ocorre no processo civil. Nesse sentido, destaco os seguintes precedentes: Acórdão 1737/2011-TCU-Plenário (rel. min. Valmir Campelo) ; 2.369/2013-Plenário (rel. min. Benjamin Zymler) ; 4.704/2014-1ª Câmara (rel. min. Bruno Dantas) ; e 2.075/2015-Plenário (rel. min. Vital do Rêgo) .
5. 	Portanto, em atenção ao princípio da verdade material, cumpre perquirir se há elementos nos autos que sustentem a proposta de imputação de débito, bem como se há elementos que possam ser usados para atenuação da responsabilidade.
I
6.	Preliminarmente, convém lembrar que é dever de todo aquele – pessoa física ou jurídica, pública ou privada – que gere recursos públicos prestar contas nos termos da legislação de regência, consoante dispõe o art. 70, parágrafo único, da Constituição Federal. 
7.	Omitindo-se no dever de prestar contas, presume-se o débito, o qual deve ser imputado àquele que não se desincumbiu do ônus de comprovar a boa e regular aplicação dos recursos públicos. Nesse sentido, destaco os seguintes precedentes: Acórdão 4661/2008-TCU-Primeira Câmara (rel. min. Valmir Campelo) e Acórdão 3259/2010-TCU-Segunda Câmara (rel. min. Raimundo Carreiro) . 
8.	Ora, no caso concreto, caberia ao responsável prestar contas dos recursos captados no âmbito da Lei Rouanet até o dia 30/9/2012, mas não o fez. 
9.	Portanto, impõe-se julgar-lhe as contas irregulares, nos termos do art. 16, inciso III, alínea “a”, da Lei 8.443/1992 e, diante do débito presumido, condená-lo ao ressarcimento do dano ao erário. 
II
10.	Verifico, ainda, que o responsável não se manifestou, nem na fase interna, nem na fase externa da presente tomada de contas especial, não havendo argumento que possa ser aproveitado para afastar a irregularidade apontada.
11.	Como não se manifestou nem prestou contas, também não há elementos nos autos que comprovem sua boa-fé, com vistas à aplicação do disposto no art. 12, §2º, da Lei 8.443/1992. 
12.	A propósito, a jurisprudência desta Corte é no sentido de que a omissão no dever de prestar contas impede o reconhecimento da boa-fé. Vide, nesse sentido, os seguintes precedentes: Acórdão 1007/2008-TCU-Segunda Câmara (rel. min. Ubiratan Aguiar) e Acórdão 1121/2010-TCU-Primeira Câmara (rel. min.-subst. Marcos Bemquerer) .
13.	Na mesma linha, não há, também, circunstância atenuante que possa ser levada em conta na avaliação da culpabilidade do responsável. Portanto, tratando-se de irregularidade grave, decorrente de violação de preceito constitucional sensível, aplico-lhe a multa no percentual de 50% do valor atualizado do débito.
14.	Por fim, observo que não há que se falar em prescrição da pretensão punitiva, nos termos do Acórdão 1441/2016-TCU-Plenário, pois o ato que ordenou a citação ocorreu em 29/3/2012 e a primeira parcela recebida é de 29/12/2009, ou seja, período inferior a 10 anos, tendo havido a interrupção do prazo prescricional. 
	Nesses termos, VOTO por que o Colegiado aprove a minuta de acórdão que submeto à sua deliberação.
TCU, Sala das Sessões Ministro Luciano Brandão Alves de Souza, em 8 de outubro de 2019.
ANA ARRAES 
Relatora